ACORDAO-COMPLETO-2544235

ACÓRDÃO 4158/2022 ATA 27/2022 - SEGUNDA CÂMARA

VISTOS, relatados e discutidos estes autos em que se analisa ato de concessão de aposentadoria emitido pelo Departamento Nacional de Obras Contra as Secas em benefício da Sra. Eleonora Silva Guazzelli. 
ACORDAM os Ministros do Tribunal de Contas da União, reunidos em Sessão da 2ª Câmara, ante as razões expostas pelo Relator, e com fulcro nos incisos III e IX do art. 71 da Constituição Federal e nos arts. 1º, inciso V, e 39, inciso II, da Lei 8.443/1992, c/c o art. 259, inciso II, do Regimento Interno/TCU, em:
9.1. considerar ilegal a concessão de aposentadoria em favor da Sra. Eleonora Silva Guazzelli e negar registro ao correspondente ato; 
9.2. dispensar o ressarcimento das quantias indevidamente recebidas de boa-fé pela interessada, consoante o disposto no Enunciado 106 da Súmula da Jurisprudência do TCU;
9.3. determinar ao Departamento Nacional de Obras Contra as Secas, no prazo de 15 (quinze) dias a contar da ciência desta Deliberação, que:
9.3.1. abstenha-se de realizar pagamentos decorrentes do ato ora impugnado, sob pena de responsabilidade solidária da autoridade administrativa omissa, nos termos do art. 262 do Regimento Interno/TCU;
9.3.2. dê ciência do inteiro teor desta Deliberação à interessada, alertando-a de que o efeito suspensivo proveniente da interposição de possíveis recursos perante o TCU não a exime da devolução dos valores percebidos indevidamente após a respectiva notificação, caso os recursos não sejam providos, encaminhando a este Tribunal, no prazo de 30 (trinta) dias, comprovante da referida ciência; e
9.3.3. emita novo ato de concessão de aposentadoria em favor da Sra. Eleonora Silva Guazzelli, livre da irregularidade verificada, e promova o seu cadastramento no sistema e-Pessoal, submetendo-o a este Tribunal, nos termos da IN/TCU 78/2018.

Ato de concessão de aposentadoria emitido pelo Departamento Nacional de Obras Contra as Secas em benefício da Sra. Eleonora Silva Guazzelli.

Segunda Câmara

Departamento Nacional de Obras Contra as Secas - Dnocs.

3. Interessada: Eleonora Silva Guazzelli (XXX.789.701-XX).

13.1. Ministros presentes: Bruno Dantas (Presidente), Augusto Nardes, Aroldo Cedraz e Antonio Anastasia.
13.2. Ministros-Substitutos presentes: Marcos Bemquerer Costa (Relator) e André Luís de Carvalho.

MARCOS BEMQUERER

Trata-se do ato de concessão inicial de aposentadoria deferida pelo Departamento Nacional de Obras Contra as Secas - Dnocs em benefício da Sra. Eleonora Silva Guazzelli.
2.	 A Secretaria de Fiscalização de Integridade de Atos e Pagamentos de Pessoal e de Benefícios Sociais - Sefip analisou o processo, concluindo haver irregularidade na concessão, conforme a instrução inserta à peça 5, da qual transcrevo o seguinte excerto: 
"Exame das Constatações
Ato: 20318/2018 - Inicial - Interessada: Eleonora Silva Guazzelli (XXX.789.701-XX) 
9.1. Parecer do Controle Interno: considerar o ato legal com esclarecimentos. Justificativa: Após análise da aposentadoria publicada no DOU de 14/2/2018, por meio da Portaria nº 26 DA/DGP de 9/2/2018, propõe-se parecer pela legalidade e a remessa dos dados registrados no e-Pessoal sob o nº 20318/2018, ao Tribunal de Contas da União, a fim de que se proceda ao julgamento. 2. Ressalte-se quanto ao valor de R$ 565,45, referente à Reclamação Trabalhista nº 00074392-5, que consta, no processo em análise, Certidão da Secretaria da 3ª Vara da Justiça Federal, de 9/5/1996, informando que a sentença de mérito da questão transitou em julgado, em 15 de dezembro de 1988. 3. Ressalte-se, também, que este parecer substitui o Parecer nº 287/2018/NAC4/CGU/Regional-CE, de 24/8/2018, em função da Diligência do TCU ao DNOCS, em 03/11//2021, informando a não apreciação do ato em questão, em face da ausência da integralidade do processo judicial. 
 Constatação e análise: 
9.2.1.  Houve o registro de pelo menos uma rubrica com 'Denominação para análise pelo TCU = 16171 - DECISAO JUDICIAL TRANS JUG APO - R$ 565,45'.
Justificativa do Gestor de Pessoal: não há. Verificação efetuada no âmbito do TCU.
Análise do Controle Interno: não há. Verificação efetuada no âmbito do TCU.
Análise da Equipe Técnica: ilegal.
Não há respaldo legal para a manutenção do pagamento da 'Complementação Salarial' de que tratou o art. 2º do Decreto-Lei 2.438/1998, após a edição da Lei 12.716/2012.
9.3. O quadro resumo de ocorrências e, quando for o caso, o detalhamento da norma legal e da jurisprudência para a inconsistência acima elencada encontra-se no anexo II dessa instrução. 
 (...) 
CONCLUSÃO
10.	A abrangência e a profundidade das verificações levadas a efeito fundamentam convicção de que o ato 20318/2018 pode ser apreciado pela ilegalidade, em razão da irregularidade apontada no item Exame das Constatações desta instrução, que representa afronta à legislação e à jurisprudência de referência.
PROPOSTA DE ENCAMINHAMENTO
Ante o exposto, com fundamento no art. 71, inciso III, da Constituição Federal, nos arts. 1º, inciso V, e 39, incisos I e II, da Lei 8.443/1992, no art. 260 do Regimento Interno/TCU, propõe-se: 
11.1. considerar ilegal e recusar registro do ato inicial de Aposentadoria de Eleonora Silva Guazzelli, do quadro de pessoal do Departamento Nacional de Obras Contra as Secas (...) ;
11.2. com fulcro no art. 262, caput, do Regimento Interno/TCU, determinar ao Departamento Nacional de Obras Contra as Secas que: 
11.2.1. faça cessar todo e qualquer pagamento relativo ao ato impugnado de Eleonora Silva Guazzelli, no prazo máximo de quinze dias, contados da ciência da decisão deste Tribunal, sob pena de ressarcimento das quantias pagas após essa data pelo responsável;
11.2.2. emita novo ato, livre da irregularidade ora apontada, em substituição ao ato de Aposentadoria de Eleonora Silva Guazzelli, submetendo-o à nova apreciação por este Tribunal, na forma do artigo 260, caput, também do Regimento Interno/TCU;
11.2.3. dispense a devolução dos valores indevidamente recebidos de boa-fé até a data da ciência, pelo Departamento Nacional de Obras Contra as Secas, do acórdão que vier a ser proferido, com base no Enunciado 106 da Súmula da Jurisprudência do TCU;
11.2.4. informe o teor do acórdão que vier a ser prolatado, encaminhando ao TCU, no prazo de trinta dias, comprovante da data de ciência pela interessada, nos termos do art. 4º, § 3º, da Resolução TCU 170/2004;
11.2.5. dê ciência, no prazo de quinze dias, contados da notificação, do inteiro teor desta deliberação à interessada, alertando-a de que o efeito suspensivo proveniente da interposição de eventuais recursos junto ao TCU não a exime da devolução dos valores percebidos indevidamente, caso o recurso não seja provido."
3.	O escalão dirigente da Sefip alinhou-se ao exame e ao encaminhamento sugeridos pela instrução acima reproduzida (peça 6) . O Ministério Público de Contas, representado pelo Procurador Júlio Marcelo de Oliveira, também concordou com a proposta da unidade técnica (peça 7) .
	É o Relatório.

não há.

Procurador Júlio Marcelo de Oliveira.

PESSOAL. APOSENTADORIA. PAGAMENTO DE RUBRICA JUDICIAL REFERENTE À VANTAGEM "VPNI-ARTIGO 14 DA LEI 12.716/2012". FALTA DA NECESSÁRIA ABSORÇÃO DA REFERIDA PARCELA PELA SUPERVENIENTE REESTRUTURAÇÃO DO PLANO GERAL DE CARGOS. PAGAMENTO DE PARCELA EM DESACORDO COM A DISPOSIÇÃO LEGAL. PRECEDENTES. ILEGALIDADE DA CONCESSÃO DE APOSENTADORIA. NEGATIVA DO REGISTRO DO CORRESPONDENTE ATO. DETERMINAÇÕES À ENTIDADE DE ORIGEM.

APOSENTADORIA (APOS)

Secretaria de Fiscalização de Integridade de Atos e Pagamentos de Pessoal e de Benefícios Sociais - Sefip.

Em apreciação o ato da concessão de aposentadoria emitido pelo Departamento Nacional de Obras Contra as Secas - Dnocs em benefício da Sra. Eleonora Silva Guazzelli, que ocupou o cargo de engenheiro agrônomo naquela entidade. 
2.	A concessão em análise ocorreu na modalidade voluntária, com proventos integrais, calculados com base na última remuneração do cargo em que se deu a inativação, nos termos do art. 3º da Emenda Constitucional (EC) 47/2005.
3.	As informações constantes do processo indicam que a interessada implementou os requisitos para se inativar, uma vez que tinha idade, tempo de contribuição, de serviço público, de carreira e de cargo requeridos pelo fundamento concessório.
4.	Submetido o ato a críticas automatizadas, a Secretaria de Fiscalização de Integridade de Atos e Pagamentos de Pessoal e de Benefícios Sociais - Sefip constatou a inclusão nos proventos da inativa, da parcela decorrente de decisão judicial proferida na Reclamação Trabalhista 1.424/1988 (Processo 74392-5, peça 3, p. 6-31) , transitada em julgado em 15/12/1988 (peça 3, p. 30) , referente à complementação salarial mencionada no art. 2º do Decreto-Lei 2.438/1988, a qual não foi devidamente absorvida ao longo dos anos pelos aumentos e reestruturações que beneficiaram a sua carreira, contrariando as disposições da Lei 12.716/2012 e a jurisprudência do TCU.
5.		De acordo com o parecer da Sefip, a parcela remuneratória, mesmo que paga em decorrência de decisão judicial transitada em julgado, deveria ter sido absorvida após os aumentos de remuneração provocados pela implantação de planos de carreira posteriores, exceto se o provimento jurisdicional expressamente dispusesse de forma diversa, o que não se verificou no presente caso. 
6.		Em vista dessa inconsistência, os pareceres exarados nos autos pela unidade especializada (peças 5 e 6) e pelo Ministério Público junto ao TCU (peça 7) são convergentes no sentido da ilegalidade do ato e de sua negativa de registro, proposta que, desde logo, acolho integralmente. 
7.		Ao compulsar os autos, verifica-se que a 3ª Vara Federal da Justiça Federal no Ceará julgou procedente a reclamação e acatou os pedidos resumidos no item 1.1 do seu Relatório, entre eles a "anulação da decisão [do Departamento Nacional de Obras Contra as Secas] supressora da diferença de remuneração" auferida desde outubro de 1979 e retirada por aplicação do art. 2º do Decreto-Lei 2.438/1988. Os fundamentos são os seguintes
"2.1. Nenhum esforço se faz necessário para atingir-se a certeza de inexistir distinção entre a 'diferença de remuneração' e a 'complementação salarial', somente rotuladas por nomina juris diferentes, inaptas, todavia, a lhes negar a absoluta identidade, atestada pelo parto de cria única, a E.M. nº 32/79-DASP.
2.2. Diviso, entretanto, no ato administrativo impugnado, visível nódoa a lhe sujar a alvura da veste de legalidade com que se apresenta, pois os termos dele evidenciam nunca haver ensejado aos beneficiários das vantagens ditas inacumuláveis o imprescindível e prévio 'direito de opção', formalidade estabelecia no diploma legal ao qual jurava obedecer, cegamente. 
2.3. E candidez interior não o orna, contagiado do pecado original de um decreto-lei, do qual a Constituição jamais admite a ousadia de modificar direitos e garantias conferidos ao trabalhador do setor privado ou do setor público por lei ordinária, status hoje pacificamente reconhecido à CLT.
2.4. De fato, os direitos elencados no art. 165 da lex legum em prol dos assalariados, 'além de outros que, nos termos da lei, visem à melhoria de sua condição social', constituem matéria de reserva de lei em sentido material e formal, como a Consolidação é, e por inteiro impertinente a segurança nacional, finanças públicas, normas tributárias, criação de cargos públicos e fixação de vencimentos, as únicas autorizadoras da expedição de decretos-leis, mas em casos de urgência ou interesse público relevante, e não ocorrendo aumento de despesa (art. 55) .
2.5. Defeso ficava, então, ao Dec. Lei 2.438/88, ipso facto inconstitucional - em se lhe não fazendo a compatibilização, proposta pelos autores, ao princípio constitucional do direito adquirido -, pretender derrogar, relativamente aos servidores públicos celetistas e apenas do DNOCS e do DNOS, os arts. 457, § 1º, e 468 da CLT, que lhes outorgaram os direitos, já incorporados ao patrimônio jurídico, de integrarem para sempre aos salários a 'diferença de remuneração' e de não sofrerem a unilateral retirada dela.
2.6. É o que me basta considerar, mas sem deixar de registrar o repúdio, derradeiro, ao argumento da contestação de não usufruírem os servidores públicos celetistas de remuneração intocável; o enunciado da Súmula 27 da Suprema Corte contempla exclusivamente a hipótese de servidores regidos pelo Estatuto."
8. 	Como se nota, o provimento judicial não garantiu ao interessado o direito de receber ad aeternum a complementação mencionada no art. 2º do Decreto-lei 2.438/1988 sem que essa fosse absorvida por reestruturações posteriores de sua carreira. Ao contrário, a própria decisão menciona a ilegalidade do ato administrativo que suprimiu a vantagem por não haver assegurado aos reclamantes o exercício de opção entre direitos inacumuláveis. 
9.		Rememora-se, acerca da complementação salarial do Decreto-lei 2.438/1988, que as leis supervenientes que reestruturaram a carreira da interessada expressamente estabeleceram a necessidade de absorver a rubrica questionada quando dos futuros aumentos concedidos à categoria, consoante dispõe o art. 14 da Lei 12.716/2012: 
"Art. 14. A Vantagem Pessoal Nominalmente Identificada - VPNI de que trata o art. 9º da Lei nº 11.314, de 3 de julho de 2006, a partir de 1º de fevereiro de 2012, será devida nos percentuais de 100% (cem por cento) para os ocupantes de cargos de nível superior e de 70% (setenta por cento) para os ocupantes de cargos de nível intermediário, incidentes sobre o vencimento básico do respectivo padrão em que o servidor encontrava-se posicionado em 1º de fevereiro de 2012.
Parágrafo único. A VPNI de que trata o caput deste artigo não servirá de base de cálculo para nenhuma outra vantagem ou gratificação e será gradativamente absorvida por ocasião do desenvolvimento no cargo por progressão ou promoção ordinária ou extraordinária, da reorganização ou da reestruturação dos cargos ou das remunerações previstas na Lei nº 11.314, de 3 de julho de 2006, da concessão de reajuste ou vantagem de qualquer natureza e estará sujeita exclusivamente à atualização decorrente de revisão geral da remuneração dos servidores públicos federais." (grifos acrescidos) 
10.	A propósito, o entendimento do Tribunal é na linha de que a Vantagem Pessoal Nominalmente Identificada - VPNI de que trata o art. 14 da Lei 12.716/2012, devida aos servidores ativos e inativos do Dnocs, deve ser absorvida em função de aumentos remuneratórios incidentes sobre a parte fixa da Gratificação de Desempenho do Plano Geral de Cargos do Poder Executivo - GDPGPE ou da Gratificação de Desempenho de Cargos Específicos - GDACE, uma vez que a parte invariável dessas vantagens não possui natureza pro labore faciendo  (v. Acórdão 451/2020-TCU-Primeira Câmara, rel. min. Benjamin Zymler) . 
11.	 Pela clareza na exposição dessa matéria, transcrevo excerto do voto condutor do mencionado precedente do Acórdão 451/2020-TCU-Primeira Câmara, em vista da semelhança com o caso que ora se examina: 
"7. Nos autos do TC-Processo 025.090/2013-5, apreciado pelo Acórdão 4975/2017-TCU-Primeira Câmara, tive a oportunidade de me manifestar acerca dos efeitos do que restou decidido no MS 0800318.30.2014-4-05.8100.
8. Em resposta a uma das diligências realizadas pela Sefip, o DNOCS informou que a rubrica judicial se refere ao MS 0800318.30.2014-4-05.8100, impetrado pela Associação dos Servidores do DNOCS no Estado do Ceará (ASDEC) , que impediu a redução da VPNI do art. 14 da Lei 12.716/2012 em razão da elevação na Gratificação de Desempenho do Plano Geral de Cargos do Poder Executivo (GDPGPE) e na Gratificação de Desempenho de Atividade de Cargos Específicos (GDACE) - peça 14.
9. A VPNI da Lei 12.716/2012 tem origem no Decreto 2438/1988. Contudo, para o deslinde deste feito, basta esclarecer que essa lei estabeleceu o pagamento de uma vantagem pessoal, a ser absorvida futuramente pelos aumentos específicos da categoria, no valor de 70% do vencimento básico para os servidores de nível intermediário (caso dos autos) ou de 100% do vencimento básico, na hipótese de servidor de nível superior. Veja-se [transcrição do art. 14 da Lei 12.716/2012] (...) 
10. A Associação dos Servidores do DNOCS no Estado do Ceará impetrou mandado de segurança coletivo (MS 0800318.30.2014.4.05.8100) contra a redução da vantagem em razão de elevação na GDPGPE e GDACE.
11. A decisão proferida em liminar e posteriormente confirmada impede a absorção da VPNI em razão do aumento de pontos da gratificação de desempenho recebida pelo servidor. Isso porque, dado seu caráter pro labore faciendo, a parcela varia conforme o desempenho do servidor. Ou seja, pode subir em um mês e baixar no outro. Assim, se fosse permitida a absorção da VPNI em decorrência do aumento de pontos conquistado pelo servidor, criar-se-ia uma situação de iniquidade, haja vista que o servidor poderia ter, no mês seguinte, redução da gratificação de desempenho.
12. O comando judicial (decisão de mérito) vedou a absorção da rubrica em razão da variação positiva dos pontos ganhos pelo servidor.
13. Nos fundamentos da decisão judicial, ficou claro que a variação do valor da GDPGPE e GDACE ocorrida até o advento da Lei 12.716, de 21/9/2012, que fixou a forma de cálculo e futura absorção da VPNI, não poderia dar ensejo à absorção dessa rubrica. Ou seja, apenas aumentos futuros do valor da pontuação da gratificação de desempenho seriam aptos para tanto. 
14. A despeito dessa linha de raciocínio, a magistrada terminou por concluir, tanto na decisão liminar quanto na de mérito, que a autoridade coatora deveria se abster de 'descontar da referida rubrica qualquer valor percebido a título das variações de pontuação das gratificações de desempenho GDPGPE e/ou GDACE, para mais ou para menos, referenciadas nas Leis n.º 12.702/2012 e 12.778/2012'.
15. Há aqui uma aparente contradição nos fundamentos da decisão judicial, uma vez que a Lei 12.778/2012 é posterior à lei de fixação da VPNI e, nos termos da lei e da fundamentação, os aumentos ali previstos deveriam, sim, dar ensejo à absorção da rubrica. Contudo, entendo que a menção à lei tem por único objetivo fazer referência às gratificações de desempenho cuja variação de pontuação não poderiam dar ensejo à redução da VPNI.
16. A decisão judicial determinou que a administração mantivesse os valores da VPNI anteriormente vigente - ou seja, os estabelecidos pela Lei 12.716/2012, -'devendo abster-se de descontar da referida rubrica qualquer valor percebido a título das variações de pontuação das gratificações de desempenho GDPGPE e/ou GDACE, para mais ou para menos, referenciadas nas Leis n.º 12.702/2012 e 12.778/2012'.
17. O objetivo da decisão judicial é claro: impedir que a remuneração decorrente do desempenho, que é variável por sua própria natureza, dê ensejo à absorção da VPNI, sob pena de, em algum momento futuro, haver redução de remuneração.
18. Ora, considerando que a GDPGPE e a GDACE contêm uma parte fixa e outra variável - esta sim apresenta natureza pro labore faciendo -, não vejo obstáculo para que variação da remuneração ou dos proventos resultante do aumento do valor dos pontos atribuídos à parte fixa (30 pontos para o servidor ativo e 50 pontos para o servidor inativo) dê ensejo à aplicação do parágrafo único do art. 14 da Lei 12.716/2012.
19. Isso porque o obstáculo apontado pela magistrada refere-se à possível redução que ocorreria na remuneração caso se permitisse a absorção da VPNI em razão de um aumento concedido relacionado ao desempenho do servidor, ou seja, à parte variável da GDPGPE e da GDACE.
20. Feitas essas considerações, tal qual a unidade técnica, entendo deva sim ser determinada a absorção da VPNI paga ao inativo, considerados os aumentos no valor dos pontos - parte fixa da GDPGPE e da GDACE - a partir de janeiro de 2013, por força da Lei 12.778/2012."
12.	No presente caso, a Sefip apurou que o valor da rubrica judicial VPNI constante dos proventos da inativa não teve qualquer absorção em função das reestruturações supervenientes do plano geral de cargos que beneficiou a carreira da interessada, situação que configura descumprimento às disposições legais (art. 14 da Lei 12.716/2012) e à jurisprudência do Tribunal (v.g.: Acórdão 8072/2021-TCU-Segunda Câmara e Acórdão 18171/2021-TCU-Primeira Câmara, ambos do rel. min. Jorge Oliveira; Acórdão 18598/2021-TCU-Primeira Câmara, rel. min. Vital do Rêgo; Acórdão 8989/2020-TCU-Segunda Câmara, rel. min. subst. André Luís de Carvalho; e Acórdão 10225/2020-TCU-Segunda Câmara, de minha relatoria) .
13. 	Nesse contexto, deve-se considerar ilegal a concessão de aposentadoria da Sra. Eleonora Silva Guazzelli e negar registro ao correspondente ato, aplicando-se a orientação fixada no Enunciado 106 da Súmula de Jurisprudência/TCU às parcelas indevidamente recebidas pela interessada. No mesmo sentido, menciono o Acórdão 3421/2022-TCU-Segunda Câmara, da minha relatoria.
14. 		Outrossim, em conformidade com o art. 262 do Regimento Interno/TCU, importa determinar à entidade de origem que faça cessar o pagamento referente à parcela impugnada, sob pena de responsabilidade solidária da autoridade administrativa omissa. 
15.	Deve-se igualmente determinar à entidade de origem que comunique a interessada sobre a deliberação do Tribunal, alertando-a de que o efeito suspensivo proveniente da interposição de eventuais recursos não a exime da devolução dos valores percebidos indevidamente após a notificação, caso esses recursos não sejam providos. Após, deve ser remetido ao Tribunal documento comprobatório de que a inativa foi cientificada da deliberação desta Corte.
16.	Por fim, esclareço que o ato em questão deu entrada nesta Corte de Contas em 2022, não se aplicando a sistemática definida pelo Plenário, mediante o Acórdão 122/2021 (rel. min. Walton Alencar Rodrigues) , na linha de observar o Recurso Extraordinário 636.553, em que foi fixado prazo de cinco anos para que o TCU registre os atos de concessão inicial de aposentadoria, reforma ou pensão, após o qual serão considerados "tacitamente registrados", podendo posteriormente o ato que contenha alguma ilegalidade ser submetido ao procedimento de revisão de ofício, com base no art. 54 da Lei 9.784/1999 c/c o art. 260, § 2º, do Regimento Interno/TCU. 
	Ante o exposto, manifesto-me por que seja adotada a deliberação que ora submeto a este Colegiado. 
TCU, Sala das Sessões, em 09 de agosto de 2022.
MARCOS BEMQUERER COSTA
Relator